【裁判字號】    98,消債更,1285
【裁判日期】    990409
【裁判案由】    聲請更生程序
【裁判全文】
臺灣高雄地方法院民事裁定          98年度消債更字第1285號
聲  請  人  甲○○
上列當事人因消費者債務清理事件聲請更生，本院裁定如下：
    主  文
聲請人甲○○自中華民國九十九年四月九日下午五時起開始更生
程序。
命司法事務官進行本件更生程序。
    理  由
一、聲請意旨略以：聲請人前因自用住宅借款，對永豐商業銀
    行股份有限公司（下稱永豐銀行）負有新臺幣（下同）共
    2,157,000元債務，聲請人雖曾於民國98年6月30日以書面
    請求協商債務清償方案，惟因聲請人要求折讓債權金額未
    為永豐銀行接受，致協商不成立。以聲請人目前所負無擔
    保及無優先權債務與聲請人每月收入22,000元相較，實屬
    不能清償，故必須透過法律更生途徑解決當前債務問題，
    爰依法聲請更生等語。
二、按「為使負債務之消費者得依本條例所定程序清理其債務，
    以調整其與債權人及其他利害關係人之權利義務關係，保障
    債權人之公平受償，謀求消費者經濟生活之更生及社會經濟
    之健全發展，特制定本條例。」、「債務人不能清償債務或
    有不能清償之虞者，得依本條例所定更生或清算程序，清理
    其債務」、「債務人對於金融機構因消費借貸、自用住宅借
    款、信用卡或現金卡契約而負債務，在聲請更生或清算前，
    應提出債權人清冊，以書面向最大債權金融機構請求協商債
    務清償方案，並表明共同協商之意旨。」又「債權人縱為一
    人，債務人亦得聲請更生。」消費者債務清理條例（下稱本
    條例）第1條、第3條、第151條第1項與及本條例施行細則第
    24條規定分別定有明文。是本條例之立法，其中心思想乃認
    陷於經濟上困境之消費者若任其於惡性循環之債務窘境中自
    生自滅，其終將衍生嚴重之社會問題，致難以維持安定之社
    會經濟秩序，故有予之分別情形依更生或清算之程序清理其
    債務之必要，藉以妥適調整其與各相關債權人等間之權利義
    務關係，以謀求消費者經濟生活之更生機會，從而健全社會
    經濟發展。惟私法上之債之關係，係以當事人間之信賴關係
    為基礎，為社會經濟組織之重要支柱。當事人於以法律行為
    追求自己之利益之際，亦應顧及對方之利益，並考量債權債
    務在社會上之作用，本於誠實及信用之原則，行使其債權及
    履行其債務。故債務人之消費者欲以上開條例為其所負義務
    之調整者，自應本於誠信原則之本旨，僅在其不能清償債務
    或有不能清償之虞而使其陷於經濟上之困境時始得准許之，
    以避免其藉此善意之立法而惡意圖謀減免債務，致使社會陷
    於道德之危險，並因此使信用緊縮而造成社會經濟之動盪。
三、經查：
（一）聲請人主張其於前業向唯一債權金融機構永豐銀行請求共
      同協商債務清償方案，提出「180期，每月償還7,000元」
      之協商條件，經永豐銀行於97年10月27日以「要求折讓債
      權金額未為金融機構所接受」為由通知協商不成立，此有
      「前置協商不成立通知書」與「永豐銀行陳述意見狀」在
      卷可稽（本院卷第61頁、第63頁）。依前揭條文之規定及
      說明，聲請人既已經前置協商不成立且債權人亦僅有永豐
      銀行，凡此均無礙於聲請更生。本院自應審酌聲請人目前
      全部收支及財產狀況，是否已陷於經濟上困境且不能維持
      符合人性尊嚴之最基本生活條件，而有「不能清償或不能
      清償之虞」之情以定准駁，合先敘明。
（二）聲請人自陳此項債務之所由生，係伊借名與其姊貸款購屋
      ，後其姊生意失敗無法負擔，致房屋遭強制執行後價金仍
      不足清償之債務。此有聲請人立書附卷（本院卷第69頁）
      ，而經調取本院93年度執字第45053號卷宗、96年度執字
      第121342號卷宗，上情核應屬實。則聲請人此項債務已屬
      無擔保及無優先權之債權無疑。
（三）就聲請人之財產及收入狀況而言，據財政部高雄市國稅局
      財產歸屬資料清單所示，聲請人之財產僅有已無價值之汽
      車一部（本院卷第17頁），而收入狀況既經聲請人立書切
      結擔保（本院卷第50頁），則其任職高旺公司臨時工且每
      月收入22,000元乙情應屬可採。
（四）聲請人雖主張其與受其扶養之人每月需支出必要生活費用
      為18,000元，惟聲請人並未提出全部開銷憑證，尚難遽認
      其主張為真。按本條例之立法目的在於妥適調整債務人與
      相關債權人間之權利義務關係，使債務人得以在維持符合
      人性尊嚴之最基本生活條件下，本於誠信原則盡其最誠摯
      努力清償債務，則債務人與受其撫養之人之必要生活費用
      亦應本此原則以定之。查內政部公告之98年度高雄市低收
      入戶最低生活費每人每月11,309元，此係內政部依據社會
      救助法第4條規定所制訂之標準應屬可採，聲請人與受其
      撫養之人之必要生活費用依此計算，自屬合理正當。聲請
      人自陳每月生活必要費用支出為12,000元，與上開標準有
      所差距，當以上開標準為度方是。聲請人另主張父母每人
      每月扶養費用為3,000元，惟聲請人父母之扶養義務人除
      聲請人外，尚有二人，且聲請人父母均年近66歲，當領有
      政府之補助或津貼方是，而聲請人就此既未有所說明亦未
      提出明確單據，尚難驟信。經本院審酌考量聲請人父母之
      年齡、財產收入狀況與扶養義務人數目，聲請人每月扶養
      父母之費用當以每人每2,500月元為度方是。如此合計，
      聲請人與受其扶養之人每人每月必要生活費用共16,309元
      ，則聲請人每月可負擔之還款金額為5,691元，則其欲完
      全清償2,157,000元債務需時379個月，逾三十年【計算式
      ：2,157,000/5,691=379.01】，以聲請人今年三十五歲而
      論，清償之期已逾法定退休年齡，是聲請人主張其已不能
      清償債務乙情，核屬有據。
四、綜上所述，本件聲請人為一般消費者，其有無法清償所負債
    務之情事，又所負無擔保或無優先權之債務，並未逾1,200
    萬元。且未經法院裁定開始清算程序或宣告破產，復查無消
    費者債務清理條例第6 條第3 項、第8 條或第46條各款所定
    駁回更生聲請之事由存在，則聲請人聲請更生，應屬有據，
    自應准許。
五、依消費者債務清理條例第45條第1項，裁定如主文。
中    華    民    國    99    年    4     月    9     日
              民事第四庭    法      官  陳樹村
上為正本係照原本作成。
本裁定不得抗告。
本裁定已於99年4月9日下午5時公告。
中    華    民    國    99    年    4     月    9     日
                            書  記  官  葉姿敏

司法院資訊處製作；財團法人民間司法改革基金會備份。
